---
title: "Atividade 03"
author:
  - Aluno 1 RA
  - Aluno 2 RA
  - Aluno 3 RA
output:
 bookdown::pdf_document2:
     toc: FALSE
---


```{r setup, include=FALSE}
knitr::opts_chunk$set(message = FALSE, warning = FALSE, echo=FALSE)
```

```{r funcoes-pt, include=FALSE}
# Imprime resumo do modelo lm em português
resumo_lm_pt <- function(modelo) {
  s <- summary(modelo)
  coefs <- coef(s)
  cat("Chamada:\n")
  cat(paste(deparse(formula(modelo)), collapse = ""), "\n\n")
  res <- residuals(modelo)
  q <- quantile(res, c(0, 0.25, 0.5, 0.75, 1))
  cat("Resíduos:\n")
  cat(sprintf("  Mínimo      1ºQ   Mediana      3ºQ    Máximo\n"))
  cat(sprintf("%8.3f  %8.3f  %8.3f  %8.3f  %8.3f\n\n", q[1], q[2], q[3], q[4], q[5]))
  cat("Coeficientes:\n")
  cat(sprintf("%-20s %11s %11s %9s %12s\n",
              "", "Estimativa", "Erro Pad.", "valor t", "Pr(>|t|)"))
  for (i in seq_len(nrow(coefs))) {
    p <- coefs[i, 4]
    sig <- ifelse(p < 0.001, "***", ifelse(p < 0.01, "**",
           ifelse(p < 0.05, "*", ifelse(p < 0.1, ".", " "))))
    cat(sprintf("%-20s %11.4f %11.4f %9.4f %12.2e %s\n",
                rownames(coefs)[i], coefs[i,1], coefs[i,2], coefs[i,3], p, sig))
  }
  cat("---\nCód. signif.: 0 '***' 0,001 '**' 0,01 '*' 0,05 '.' 0,1 ' ' 1\n\n")
  cat(sprintf("Erro padrão residual: %.4f com %d graus de liberdade\n",
              s$sigma, s$df[2]))
  cat(sprintf("R-quadrado: %.4f   R-quadrado ajustado: %.4f\n",
              s$r.squared, s$adj.r.squared))
  f <- s$fstatistic
  pf_val <- pf(f[1], f[2], f[3], lower.tail = FALSE)
  cat(sprintf("Estatística F: %.2f com %d e %d GL   p-valor: %.2e\n",
              f[1], f[2], f[3], pf_val))
}

# Imprime matriz de covariância em português
vcov_pt <- function(modelo) {
  v <- vcov(modelo)
  rn <- rownames(v)
  rn[rn == "(Intercept)"] <- "(Intercepto)"
  rownames(v) <- colnames(v) <- rn
  cat("Matriz de covariância estimada dos coeficientes:\n")
  print(round(v, 6))
}

# Imprime confint em português
confint_pt <- function(modelo, parm = NULL, level = 0.95) {
  ci <- if (is.null(parm)) confint(modelo, level = level) else confint(modelo, parm = parm, level = level)
  pct_inf <- paste0(round((1 - level) / 2 * 100, 1), "%")
  pct_sup <- paste0(round((1 - (1 - level) / 2) * 100, 1), "%")
  colnames(ci) <- c(paste0("Limite inf. (", pct_inf, ")"),
                    paste0("Limite sup. (", pct_sup, ")"))
  rn <- rownames(ci)
  rn[rn == "(Intercept)"] <- "(Intercepto)"
  rownames(ci) <- rn
  cat(sprintf("Intervalo de confiança de %.0f%%:\n", level * 100))
  print(round(ci, 4))
}

# Imprime predict com intervalo em português
predict_pt <- function(modelo, newdata, interval = "confidence", level = 0.95) {
  p <- predict(modelo, newdata = newdata, interval = interval, level = level)
  tipo <- if (interval == "confidence") "confiança" else "predição"
  colnames(p) <- c("Ajuste", "Limite inferior", "Limite superior")
  cat(sprintf("Intervalo de %s de %.0f%%:\n", tipo, level * 100))
  print(round(p, 4))
}
```

**Exercício 1** Leia o enunciado do [Exercício 1.6 do Weisberg](https://ebookcentral.proquest.com/lib/unicamp-ebooks/reader.action?docID=7103845&ppg=41). O conjunto de dados tem nome `Rateprof` e está disponível no pacote `alr4`.

```{r, message=FALSE}
library(alr4)
data("Rateprof")
```

Apresente abaixo um gráfico similar ao apresentado no enunciado. Comente sobre as relações entre as notas dos cinco quesitos avaliados.

```{r}
pairs(~ quality + helpfulness + clarity + easiness + raterInterest,
      data = Rateprof,
      main = "Scatterplot Matrix — Rateprof")
```

As variáveis *quality*, *helpfulness* e *clarity* apresentam forte correlação positiva entre si, indicando que professores bem avaliados em clareza tendem também a ser avaliados como prestativos e de boa qualidade. A variável *easiness* mostra correlação positiva moderada com as demais, sugerindo que professores percebidos como mais fáceis tendem a receber melhores avaliações gerais. Já *raterInterest* apresenta correlação mais fraca com os demais quesitos, indicando que o interesse prévio do aluno na disciplina é relativamente independente das avaliações do professor.

\newpage

**Exercício 2** Considere o conjunto de dados `MA_schools` do pacote `moderndive`.  Há interesse em predizer `average_sat_math` a partir da variável `perc_disadvan`.

```{r}
library(moderndive)
library(tidyverse)
library(knitr)
data(MA_schools)
```


A) Explique o que são as variáveis `average_sat_math` e `perc_disadvan`. Apresente estatísticas sumárias das duas variáveis de interesse, inclua o tamanho amostra. Apresente um diagrama de dispersão e use o mesmo para argumentar sobre uma regressão linear simples nos dados parecer ou não apropriada e qual seria o objetivo do modelo.

A variável `average_sat_math` representa a média das notas de matemática no exame SAT das escolas públicas do estado de Massachusetts (EUA), enquanto `perc_disadvan` indica o percentual de alunos economicamente desfavorecidos em cada escola.

```{r}
stats_tab <- MA_schools %>%
  summarise(
    n        = n(),
    media    = mean(average_sat_math, na.rm = TRUE),
    dp       = sd(average_sat_math,   na.rm = TRUE),
    minimo   = min(average_sat_math,  na.rm = TRUE),
    maximo   = max(average_sat_math,  na.rm = TRUE)
  ) %>%
  bind_rows(
    MA_schools %>%
      summarise(
        n      = n(),
        media  = mean(perc_disadvan, na.rm = TRUE),
        dp     = sd(perc_disadvan,   na.rm = TRUE),
        minimo = min(perc_disadvan,  na.rm = TRUE),
        maximo = max(perc_disadvan,  na.rm = TRUE)
      )
  ) %>%
  mutate(Variável = c("Média da nota SAT de matemática",
                      "% de alunos economicamente desfavorecidos")) %>%
  select(Variável, n, media, dp, minimo, maximo)

kable(stats_tab,
      digits  = 1,
      col.names = c("Variável", "n", "Média", "DP", "Mínimo", "Máximo"),
      caption = "Estatísticas sumárias das variáveis de interesse")
```

```{r}
ggplot(MA_schools, aes(x = perc_disadvan, y = average_sat_math)) +
  geom_point(alpha = 0.6) +
  geom_smooth(method = "lm", se = TRUE, color = "steelblue") +
  labs(
    x       = "Percentual de alunos economicamente desfavorecidos (%)",
    y       = "Média da nota SAT de matemática",
    title   = "Desempenho no SAT de matemática vs. desvantagem econômica",
    caption = "Dados: MA_schools (moderndive). Linha: ajuste linear com IC 95%."
  ) +
  theme_minimal()
```

O diagrama de dispersão revela uma associação negativa clara entre as duas variáveis: escolas com maior proporção de alunos desfavorecidos tendem a apresentar médias menores no SAT de matemática. A relação parece aproximadamente linear, o que torna a regressão linear simples uma abordagem razoável. O objetivo do modelo é estimar e quantificar o efeito do percentual de desvantagem econômica sobre o desempenho médio em matemática, permitindo predizer a nota esperada dado o contexto socioeconômico da escola.

B) Calcule, usando o R, os valores de $\bar{x}$, $\bar{y}$, $S_{XX}$, $S_{YY}$, $S_{XY}$. Calcule as estimativas para $\beta_0$ e $\beta_1$ da regressão linear de $Y$ em $X$ usando os valores calculados. Apresente novamente o gráfico de dispersão, mas agora incluindo a reta ajustada.

```{r, echo=TRUE}
x <- MA_schools$perc_disadvan
y <- MA_schools$average_sat_math
n <- length(x)

x_bar <- mean(x)
y_bar <- mean(y)

Sxx <- sum((x - x_bar)^2)
Syy <- sum((y - y_bar)^2)
Sxy <- sum((x - x_bar) * (y - y_bar))

beta1_hat <- Sxy / Sxx
beta0_hat <- y_bar - beta1_hat * x_bar

cat("x_barra =", round(x_bar, 4), "\n")
cat("y_barra =", round(y_bar, 4), "\n")
cat("Sxx     =", round(Sxx, 4),   "\n")
cat("Syy     =", round(Syy, 4),   "\n")
cat("Sxy     =", round(Sxy, 4),   "\n")
cat("beta1   =", round(beta1_hat, 4), "\n")
cat("beta0   =", round(beta0_hat, 4), "\n")
```

```{r}
ggplot(MA_schools, aes(x = perc_disadvan, y = average_sat_math)) +
  geom_point(alpha = 0.6) +
  geom_abline(intercept = beta0_hat, slope = beta1_hat,
              color = "steelblue", linewidth = 1) +
  labs(
    x     = "Percentual de alunos economicamente desfavorecidos (%)",
    y     = "Média da nota SAT de matemática",
    title = "Reta ajustada manualmente"
  ) +
  theme_minimal()
```

C) Calcule, usando o R, uma estimativa para $\sigma^2$ e encontre os erros padrões de $\hat{\beta}_0$ e $\hat{\beta}_1$. Calcule $\widehat{Cov}(\hat{\beta}_0,\hat{\beta}_1)$.

```{r, echo=TRUE}
y_hat    <- beta0_hat + beta1_hat * x
residuos <- y - y_hat

sigma2_hat <- sum(residuos^2) / (n - 2)

se_beta1 <- sqrt(sigma2_hat / Sxx)
se_beta0 <- sqrt(sigma2_hat * (1/n + x_bar^2 / Sxx))

cov_beta <- -x_bar * sigma2_hat / Sxx

cat("sigma^2 estimado     =", round(sigma2_hat, 4), "\n")
cat("EP(beta0)            =", round(se_beta0,   4), "\n")
cat("EP(beta1)            =", round(se_beta1,   4), "\n")
cat("Cov(beta0, beta1)    =", round(cov_beta,   4), "\n")
```

D) Calcule, usando o R, a estatística do teste para $H_0: \beta_1=0$. Apresente o p-valor para o teste bilateral. Descreva e interprete o resultado em termos do problema.

```{r, echo=TRUE}
t_stat  <- beta1_hat / se_beta1
p_valor <- 2 * pt(abs(t_stat), df = n - 2, lower.tail = FALSE)

cat("Estatística t =", round(t_stat, 4), "\n")
cat("p-valor       =", format(p_valor, scientific = TRUE, decimal.mark = ","), "\n")
```

A estatística do teste é $t =$ `r round(t_stat, 2)` com $p$-valor $\approx$ `r format(p_valor, scientific = TRUE, digits = 3)`. Como o $p$-valor é muito menor que 0,05, rejeitamos $H_0: \beta_1 = 0$. Há evidência estatística forte de que o percentual de alunos desfavorecidos está associado negativamente com a média no SAT de matemática.

E) Calcule, usando o R, um intervalo de confiança de 95\% para $\beta_1$. Descreva e interprete o resultado em termos do problema.

```{r, echo=TRUE}
t_crit <- qt(0.975, df = n - 2)
ic_beta1_inf <- beta1_hat - t_crit * se_beta1
ic_beta1_sup <- beta1_hat + t_crit * se_beta1

cat("IC 95% para beta1: [", round(ic_beta1_inf, 4), ",", round(ic_beta1_sup, 4), "]\n")

```

Com 95% de confiança, cada ponto percentual adicional de desvantagem econômica está associado a uma redução entre `r round(abs(ic_beta1_sup), 2)` e `r round(abs(ic_beta1_inf), 2)` pontos na média do SAT de matemática. O intervalo não contém zero, confirmando a significância de $\beta_1$.

F) Apresente os resultados usando as funções `lm`, `vcov` e `confint`.

```{r, echo=TRUE}
modelo <- lm(average_sat_math ~ perc_disadvan, data = MA_schools)
resumo_lm_pt(modelo)
vcov_pt(modelo)
confint_pt(modelo, level = 0.95)
```

\newpage

**Exercício 3** Alguns países exibem altas taxas de fertilidade, enquanto outros apresentam baixas taxas. Existe uma associação entre a taxa de fertilidade e a expectativa de vida? Utilize o conjunto de dados `un_member_states_2024` do pacote `moderndive` para avaliar esta possível associação.

```{r}
library(moderndive)
library(tidyverse)
library(knitr)
data(un_member_states_2024)
```

A) Apresente estatísticas sumárias e gráficos adequados.

```{r}
dados_ex3 <- un_member_states_2024 %>%
  select(country, life_expectancy_2022, fertility_rate_2022) %>%
  rename(life_expectancy = life_expectancy_2022,
         fertility_rate  = fertility_rate_2022) %>%
  drop_na()

resumo <- dados_ex3 %>%
  summarise(
    n_life = n(),
    media_life = mean(life_expectancy),
    dp_life    = sd(life_expectancy),
    min_life   = min(life_expectancy),
    max_life   = max(life_expectancy),
    n_fert     = n(),
    media_fert = mean(fertility_rate),
    dp_fert    = sd(fertility_rate),
    min_fert   = min(fertility_rate),
    max_fert   = max(fertility_rate)
  )

tab_resumo <- tibble(
  Variável = c("Expectativa de vida (anos)", "Taxa de fertilidade (filhos/mulher)"),
  n        = c(resumo$n_life, resumo$n_fert),
  Média    = c(resumo$media_life, resumo$media_fert),
  DP       = c(resumo$dp_life, resumo$dp_fert),
  Mínimo   = c(resumo$min_life, resumo$min_fert),
  Máximo   = c(resumo$max_life, resumo$max_fert)
)

kable(tab_resumo, digits = 2,
      caption = "Estatísticas sumárias — Exercício 3")
```

As estatísticas sumárias mostram ampla variação em ambas as variáveis, sugerindo que os países são heterogêneos. Antes de modelar, verificamos a distribuição individual de cada variável e a relação entre elas.

```{r}
p1 <- ggplot(dados_ex3, aes(x = life_expectancy)) +
  geom_histogram(bins = 20, fill = "steelblue", color = "white") +
  labs(x = "Expectativa de vida (anos)", y = "Frequência",
       title = "Distribuição da expectativa de vida") +
  theme_minimal()

p2 <- ggplot(dados_ex3, aes(x = fertility_rate)) +
  geom_histogram(bins = 20, fill = "coral", color = "white") +
  labs(x = "Taxa de fertilidade", y = "Frequência",
       title = "Distribuição da taxa de fertilidade") +
  theme_minimal()

p1
p2
```

A taxa de fertilidade apresenta assimetria à direita, enquanto a expectativa de vida tem distribuição mais próxima da simétrica. O diagrama de dispersão a seguir é fundamental para decidir a forma do modelo.

```{r}
ggplot(dados_ex3, aes(x = life_expectancy, y = fertility_rate)) +
  geom_point(alpha = 0.6) +
  geom_smooth(method = "lm", se = TRUE, color = "steelblue") +
  labs(x = "Expectativa de vida (anos)",
       y = "Taxa de fertilidade (filhos/mulher)",
       title = "Taxa de fertilidade vs. Expectativa de vida") +
  theme_minimal()
```

O diagrama revela uma associação negativa: países com maior expectativa de vida tendem a ter menor taxa de fertilidade. A relação apresenta certa curvatura, mas um modelo linear é uma primeira aproximação razoável. O objetivo é quantificar essa associação e predizer a taxa de fertilidade dado o nível de expectativa de vida.

B) Ajuste um modelo de regressão linear simples adequado para o problema.

```{r, echo=TRUE}
modelo3 <- lm(fertility_rate ~ life_expectancy, data = dados_ex3)
resumo_lm_pt(modelo3)
```

```{r}
s3 <- summary(modelo3)
beta0_3 <- coef(modelo3)[1]
beta1_3 <- coef(modelo3)[2]
r2_3    <- s3$r.squared
sigma2_3 <- s3$sigma^2
```

O modelo estimado é $\widehat{\text{fertilidade}} = `r round(beta0_3, 3)` + `r round(beta1_3, 3)` \times \text{expectativa de vida}$. O coeficiente $\hat{\beta}_1 = `r round(beta1_3, 3)`$ indica que, em média, cada ano adicional na expectativa de vida está associado a uma redução de `r round(abs(beta1_3), 3)` filhos por mulher. O coeficiente de determinação é $R^2 = `r round(r2_3, 3)`$, ou seja, aproximadamente `r round(r2_3 * 100, 1)`\% da variação na taxa de fertilidade é explicada pela expectativa de vida. A estimativa da variância do erro é $\hat{\sigma}^2 = `r round(sigma2_3, 4)`$.

C) Apresente um intervalo de confiança para $\beta_1$ de 95\%.

```{r, echo=TRUE}
confint_pt(modelo3, parm = "life_expectancy", level = 0.95)
```

```{r}
ic3 <- confint(modelo3, "life_expectancy", level = 0.95)
```

Com 95% de confiança, cada ano adicional de expectativa de vida está associado a uma redução entre `r round(abs(ic3[2]), 4)` e `r round(abs(ic3[1]), 4)` filhos por mulher. O intervalo não contém zero, confirmando que a associação é estatisticamente significativa.

D) Apresente um intervalo de confiança de 95\% para a taxa de fertilidade média entre países em que a expectativa de vida é de 70 anos.

```{r, echo=TRUE}
novo <- data.frame(life_expectancy = 70)
predict_pt(modelo3, newdata = novo, interval = "confidence", level = 0.95)
```

```{r}
ic_media_70 <- predict(modelo3, newdata = novo, interval = "confidence", level = 0.95)
```

Para países com expectativa de vida de 70 anos, estima-se que a taxa de fertilidade média seja `r round(ic_media_70[1], 3)` filhos por mulher, com intervalo de confiança de 95\% de [`r round(ic_media_70[2], 3)`, `r round(ic_media_70[3], 3)`]. Esse intervalo reflete a incerteza sobre o valor médio populacional, sendo mais estreito do que o intervalo de predição.

E) Apresente um intervalo de predição de 95\% para a taxa de fertilidade de um país em que a expectativa de vida é de 70 anos.

```{r, echo=TRUE}
predict_pt(modelo3, newdata = novo, interval = "prediction", level = 0.95)
```

```{r}
ip_70 <- predict(modelo3, newdata = novo, interval = "prediction", level = 0.95)
```

Para um país específico com expectativa de vida de 70 anos, o intervalo de predição de 95\% é [`r round(ip_70[2], 3)`, `r round(ip_70[3], 3)`] filhos por mulher. Esse intervalo é mais amplo do que o de confiança pois incorpora, além da incerteza sobre a média, a variabilidade natural entre países individuais.

\newpage

**Exercício 4**

A) Divisão treino/validação e ajuste do modelo.

```{r, echo=TRUE}
set.seed(42)
n_total <- nrow(MA_schools)
idx_treino <- sample(seq_len(n_total), size = floor(2/3 * n_total))

treino    <- MA_schools[ idx_treino, ]
validacao <- MA_schools[-idx_treino, ]

modelo_treino <- lm(average_sat_math ~ perc_disadvan, data = treino)
resumo_lm_pt(modelo_treino)
```

B) Predições no subconjunto validação e comparação de RMSE.

```{r, echo=TRUE}
# Predições e RMSE na validação
pred_val  <- predict(modelo_treino, newdata = validacao)
res_val   <- validacao$average_sat_math - pred_val
RMSE_val  <- sqrt(mean(res_val^2))

# RMSE no treino
res_treino  <- residuals(modelo_treino)
RMSE_treino <- sqrt(mean(res_treino^2))

cat("RMSE treino    =", round(RMSE_treino, 3), "\n")
cat("RMSE validação =", round(RMSE_val,    3), "\n")
```

```{r}
dif <- round(RMSE_val - RMSE_treino, 3)
```

O RMSE do subconjunto de validação (`r round(RMSE_val, 3)`) é ligeiramente superior ao do treino (`r round(RMSE_treino, 3)`), com diferença de `r dif` pontos. Essa pequena diferença indica que o modelo não apresenta sobreajuste relevante e generaliza bem para novos dados.
