---
title: "Lista de Exercícios 1"
output: html_document
---

```{r setup, include=FALSE}
knitr::opts_chunk$set(message = FALSE, warning = FALSE, echo=FALSE)
```

**Exercício 1** Leia o enunciado do [Exercício 1.6 do Weisberg](https://ebookcentral.proquest.com/lib/unicamp-ebooks/reader.action?docID=7103845&ppg=41). O conjunto de dados tem nome `Rateprof` e está disponível no pacote `alr4`.

```{r, message=FALSE}
library(alr4)
data("Rateprof")
```

Apresente abaixo um gráfico similar ao apresentado no enunciado. Comente sobre as relações entre as notas dos cinco quesitos avaliados.

```{r}
pairs(~ quality + helpfulness + clarity + easiness + raterInterest,
      data = Rateprof,
      main = "Scatterplot Matrix — Rateprof")
```

**Comentário:**

O gráfico de dispersão matricial revela relações positivas entre a maioria dos cinco quesitos avaliados. As variáveis *quality*, *helpfulness* e *clarity* apresentam forte correlação positiva entre si: professores avaliados como claros tendem a ser considerados prestativos e a receber notas gerais mais altas. A variável *easiness* apresenta correlação positiva moderada com *quality*, *helpfulness* e *clarity*, sugerindo que cursos percebidos como mais fáceis tendem a receber avaliações levemente mais favoráveis nos demais quesitos, embora a relação seja menos pronunciada. Já *raterInterest* — o interesse prévio do avaliador na disciplina — mostra correlação positiva moderada com *quality* e *clarity*, indicando que alunos mais interessados no assunto tendem a avaliar melhor o professor, o que pode introduzir um viés de confundimento nas análises. Em resumo, os cinco quesitos são positivamente associados, mas o grau de associação varia: os três primeiros (*quality*, *helpfulness*, *clarity*) formam um grupo de alta correlação interna, enquanto *easiness* e *raterInterest* têm associações mais fracas com os demais.
