---
title: "Lista de Exercícios 1"
output: html_document
---

```{r setup, include=FALSE}
knitr::opts_chunk$set(message = FALSE, warning = FALSE, echo=FALSE)
```

**Exercício 1** Leia o enunciado do [Exercício 1.6 do Weisberg](https://ebookcentral.proquest.com/lib/unicamp-ebooks/reader.action?docID=7103845&ppg=41). O conjunto de dados tem nome `Rateprof` e está disponível no pacote `alr4`.

```{r, message=FALSE}
library(alr4)
data("Rateprof")
```

Apresente abaixo um gráfico similar ao apresentado no enunciado. Comente sobre as relações entre as notas dos cinco quesitos avaliados.

```{r}
pairs(~ quality + helpfulness + clarity + easiness + raterInterest,
      data = Rateprof,
      main = "Scatterplot Matrix — Rateprof")
```

**Comentário:**

O gráfico de dispersão matricial revela relações positivas entre a maioria dos cinco quesitos avaliados. As variáveis *quality*, *helpfulness* e *clarity* apresentam forte correlação positiva entre si: professores avaliados como claros tendem a ser considerados prestativos e a receber notas gerais mais altas. A variável *easiness* apresenta correlação positiva moderada com *quality*, *helpfulness* e *clarity*, sugerindo que cursos percebidos como mais fáceis tendem a receber avaliações levemente mais favoráveis nos demais quesitos, embora a relação seja menos pronunciada. Já *raterInterest* — o interesse prévio do avaliador na disciplina — mostra correlação positiva moderada com *quality* e *clarity*, indicando que alunos mais interessados no assunto tendem a avaliar melhor o professor, o que pode introduzir um viés de confundimento nas análises. Em resumo, os cinco quesitos são positivamente associados, mas o grau de associação varia: os três primeiros (*quality*, *helpfulness*, *clarity*) formam um grupo de alta correlação interna, enquanto *easiness* e *raterInterest* têm associações mais fracas com os demais.

---

**Exercício 2** Considere o conjunto de dados `MA_schools` do pacote `moderndive`. Há interesse em predizer `average_sat_math` a partir da variável `perc_disadvan`.

```{r}
library(moderndive)
library(tidyverse)
library(knitr)
data(MA_schools)
```

**A)** Explique o que são as variáveis `average_sat_math` e `perc_disadvan`. Apresente estatísticas sumárias das duas variáveis de interesse, inclua o tamanho amostral. Apresente um diagrama de dispersão e use o mesmo para argumentar sobre uma regressão linear simples nos dados parecer ou não apropriada e qual seria o objetivo do modelo.

```{r}
# Estatísticas sumárias
stats_tab <- MA_schools %>%
  summarise(
    n        = n(),
    media    = mean(average_sat_math, na.rm = TRUE),
    dp       = sd(average_sat_math,   na.rm = TRUE),
    minimo   = min(average_sat_math,  na.rm = TRUE),
    maximo   = max(average_sat_math,  na.rm = TRUE)
  ) %>%
  bind_rows(
    MA_schools %>%
      summarise(
        n      = n(),
        media  = mean(perc_disadvan, na.rm = TRUE),
        dp     = sd(perc_disadvan,   na.rm = TRUE),
        minimo = min(perc_disadvan,  na.rm = TRUE),
        maximo = max(perc_disadvan,  na.rm = TRUE)
      )
  ) %>%
  mutate(Variável = c("Média da nota SAT de matemática",
                      "% de alunos economicamente desfavorecidos")) %>%
  select(Variável, n, media, dp, minimo, maximo)

kable(stats_tab,
      digits  = 1,
      col.names = c("Variável", "n", "Média", "DP", "Mínimo", "Máximo"),
      caption = "Estatísticas sumárias das variáveis de interesse")
```

```{r}
ggplot(MA_schools, aes(x = perc_disadvan, y = average_sat_math)) +
  geom_point(alpha = 0.6) +
  geom_smooth(method = "lm", se = TRUE, color = "steelblue") +
  labs(
    x       = "Percentual de alunos economicamente desfavorecidos (%)",
    y       = "Média da nota SAT de matemática",
    title   = "Desempenho no SAT de matemática vs. desvantagem econômica",
    caption = "Dados: MA_schools (moderndive). Linha: ajuste linear com IC 95%."
  ) +
  theme_minimal()
```

**Descrição das variáveis:**

- **Média da nota SAT de matemática** (`average_sat_math`): média das notas obtidas pelos alunos de cada escola no componente de matemática do SAT (Scholastic Assessment Test), exame padronizado utilizado para admissão em universidades norte-americanas. Trata-se da variável resposta de interesse.
- **Percentual de alunos economicamente desfavorecidos** (`perc_disadvan`): proporção (em %) de estudantes de cada escola classificados como economicamente desfavorecidos, conforme critérios do estado de Massachusetts. É a variável preditora.

**Argumento sobre a regressão linear simples:**

O diagrama de dispersão evidencia uma associação negativa entre as duas variáveis: escolas com maior proporção de alunos economicamente desfavorecidos tendem a apresentar menores médias no SAT de matemática. A relação parece aproximadamente linear ao longo de toda a amplitude de `perc_disadvan`, sem curvatura acentuada ou quebra de tendência, o que torna a regressão linear simples uma abordagem razoável como primeiro modelo. O objetivo do modelo seria quantificar e testar essa associação — isto é, estimar em quantos pontos a média do SAT de matemática diminui, em média, para cada ponto percentual adicional de alunos desfavorecidos —, bem como avaliar o poder preditivo da variável socioeconômica sobre o desempenho acadêmico das escolas.
